【裁判字號】    89,上易,1272
【裁判日期】    890424
【裁判案由】    偽造文書等
【裁判全文】
臺灣高等法院臺中分院刑事判決                  八十九年度上易字第一二七二號
    上  訴  人  臺灣彰化地方法院檢察署檢察官
    被      告  丁○○○
    選任辯護人  李振祥
    被      告  乙○
                丙○○
    共      同
    選任辯護人  黃怡瑜
                鄭秀珠
右上訴人，因被告偽造文書等案件，不服臺灣彰化地方法院八十八年度易字第一三四
四號，中華民國八十九年四月二十四日第一審判決（起訴案號：臺灣彰化地方法院檢
察署八十八年度偵字第三四○五號），提起上訴，本院判決如左：
    主  文
上訴駁回。
    理  由
一、本案經本院審理結果，認第一審判決認被告乙○、丙○○被訴偽造文書之犯罪不
    能證明，因而為其等無罪之諭知。並認被告丁○○○被訴偽造文書之犯罪不能證
    明，因而為伊無罪之諭知，且認伊被訴損害債權部分，未據合法告訴，因而諭知
    公訴不受理，經核均無不當，應予維持，並引用第一審判決書記載之理由（如附
    件）。
二、檢察官上訴意旨略以：被告丁○○○租用被告乙○房屋經營春風工業社，並未見
    使用房屋之證明，又未查明是否有申報租賃所得或實貼印花之租賃契約等，僅以
    被告二人之供詞，即遽予採信，自有未合。且被告丙○○已自承經濟不好，又如
    何能借款予丁○○○，原審應查明丙○○之資金來源。又告訴狀已載明告訴人於
    八十八年一月五日經法院裁准假扣押，同年七月二十二日（應係一月二十二日之
    誤，參見偵查卷五一頁之更正聲請狀）聲請假扣押始知悉丁○○○脫產，而丁○○○於八十七年十一月九日繼承，同年十二月九日設定抵押，為此訴請偵辦，自
    已提出告訴，原審判決該部分公訴不受理，自有未合云云，固非無見。惟查，被
    告丁○○○如何向被告乙○、丙○○借貸之事實，業據證人林旻逸、王文程、吳
    清賢、邱錫鎮、曾盈達、黃如琴於原審證稱在卷，並有互助會單、支票本票等在
    卷可憑，又丁○○○向乙○租屋經營春風工業社之情事，並有被告選任辯護人於
    本院所提出之營業稅繳款書、廢（污）水處理及排放許可證附卷可憑，可見該春
    風工業社確有在彰化市○○路七十號經營之事實甚顯，對照告訴人前後借予丁○○○高達五百多萬元之情事，則被告三人辯稱因丁○○○經商之需而向被告乙○
    、丙○○借款之情節，尚非不可採信。告訴人雖於本院調查審理時，極力主張被
    告所稱之借貸金額前後不一致，原審之證人係被告之好友，而丁○○○於七十七
    年購買彰化市○○段之房屋一棟，並於七十八年出售予梁保舜，可見不需要向乙○借款。又丁○○○於八十三年間購買彰化縣秀水鄉○○段三六地號土地，登記
    在父親名下，再於八十四年間登記在先生楊春風名下，該土地並向銀行借貸四百
    萬元，何以乙○之先生不要求丁○○○返還前之欠款，該土地於八十六年賣予洪
    漢村，被告乙○、丙○○何以未討回債務。且丁○○○於八十五年又購買秀水鄉
    ○○段之房屋一棟，當時乙○等二人何以不行使抵押權利，而就本件繼承土地設
    定抵押，自係防止債權人之追討。又工廠所占之土地係丙○○名下，但為其父之
    遺產，丁○○○亦可繼承十五分之一，自可從中抵償，何需設定抵押該土地云云
    ，因而認該等借貸應非事實，經核與告訴人於原審所提之告訴理由狀等所載大致
    相同，於本院審理時並未再具體提出證據以茲證明其間之必然性，已難採取。況
    告訴人既對丁○○○之資金如此瞭解，何以在大量貸放款項時，未曾要求丁○○○（或其先生或其父）提出擔保設定，而經商之起起落落豈是局外人所能體會，
    否則丁○○○何以至今負債累累，是告訴人上開所供，難以採為被告三人不利之
    認定。
三、又告訴人戊○○於八十八年一月初，聲請原審法院裁准取得假扣押裁定之執行名
    義，因而於同月二十二日聲請原審就被告丁○○○財產為假扣押執行之事實，有
    偵查卷內之假扣押強制執行聲請狀可稽，而上開乙○、丙○○所取得之抵押權設
    定登記日期為八十七年十二月三十一日之情事，亦有上開偵查卷內之土地登記簿
    謄本可憑，可見被告三人係先設定抵押權登記後，告訴人始取得執行名義之情事
    甚為明顯。且告訴人於八十八年三月十八日委由律師黃耀南對被告三人提出告訴
    ，所指稱之罪名為刑法第二百十四條之事實，復有上開告訴狀可佐，告訴人及告
    訴代理人於八十八年三月二十九日之偵查中，復無補正告訴意旨之陳明，足見告
    訴人提出告訴時，被告之抵押權已完成設定甚久，告訴人取得假扣押執行名義當
    時既無從告訴，且於告訴時未具體提出告訴，自難認告訴人確有毀損債權之告訴
    意旨至為顯明，而該罪依刑法第三百五十七條規定，須告訴乃論，是該部分之罪
    嫌顯未經合法告訴彰彰明甚。是原審因而綜上各情，就刑法第二百十四條之犯罪
    ，為被告三人無罪之諭知，就毀損債權部分，為被告丁○○○公訴不受理之諭知
    ，經核並無不合。檢察官並未提出客觀之補強證據，徒以陳詞提起上訴，告訴人
    以上開主觀臆測之內容，堅指被告三人之借貸為虛假云云，亦難採取，是檢察官
    之上訴，自為無理由，應予駁回。
據上論結，應依刑事訴訟法第三百七十三條、第三百六十八條，判決如主文。
本案經檢察官甲○○到庭執行職務
中      華      民      國    八十九     年      八     月      八      日
                                  臺灣高等法院臺中分院刑事第二庭
                                        審判長法  官  羅  禮  政
                                              法  官  陳  欣  安
                                  法  官  蔡  聰  明
右正本證明與原本無異。
不得上訴。
                                              書記官    瑞  芳
中      華      民      國    八十九     年      八     月      九      日
                                                                        Ｃ
臺灣彰化地方法院刑事判決                        八十八年度易字第一三四四號
    公  訴  人  臺灣彰化地方法院檢察署檢察官
    被      告  丁○○○  女  四十四歲（民國○○○年○月○日生）
                          住彰化縣彰化市○○路三十三巷一九之一號
                          身分證統一編號：Ｎ二0000000號
    選任辯護人  李振祥律師
    被      告  乙    ○  女  七十四歲（民國○○年○月○○日生）
                          住彰化縣彰化市○○里○○路七十號
                          身分證統一編號：Ｎ二八二六一三號
                丙○○    男  五十二歲（民國○○○年○月○○○日生）
                          住彰化縣彰化市○○路七十號
                          身分證統一編號：Ｎ一八二五五九號
    右二人共同
    選任辯護人  鄭秀珠律師
右列被告因偽造文書等案件，經檢察官提起公訴（八十八年度偵字第三四０五號），
本院判決如左：
    主  文
乙○、丙○○均無罪。
丁○○○被訴偽造文書部分無罪；被訴損害債權部分公訴不受理。
    理  由
壹、無罪部分
一、公訴意旨略以：被告丁○○○因積欠告訴人戊○○新台幣（以下同）五百餘萬元
    ，嗣其所簽發支票及本票均未能兌現，告訴人戊○○復追討孔急，乃為圖脫免債
    務，於將受強制執行之際，意圖損害債權人債權（損害債權部分另為不受理判決
    ，理由後敘）夥同其母即被告乙○、其兄即被告丙○○，基於共同犯意之聯絡，
    明知不實事項，於民國八十七年十二月二十九日，將其本人所有座落彰化市○○
    段一二０八地號建地，填具抵押權設定契約書、土地移轉登記申請書，向所管彰
    化地政事務所虛偽設定第一順位一百三十五萬元抵押權予被告乙○，又將其所有
    彰化市○○○段第五三五號田地，填具抵押權設定契約書、土地移轉登記申請書
    ，虛偽設定第一順位抵押權一百二十萬元予被告丙○○，足生損害地政機關地政
    管理業務正確性及戊○○，因認被告等前開所為均涉有刑法第二百十四條之使公
    務員登載不實罪嫌云云。
二、按犯罪事實應依證據認定之，無證據不得推定其犯罪事實；又不能證明被告犯罪
    者，應諭知無罪之判決，刑事訴訟法第一百五十四條、第三百零一條第一項分別
    定有明文。次按事實之認定，應憑證據，如未能發現相當證據，或證據不足以證
    明，自不能以推測或擬制之方法以為裁判基礎；又認定不利被告之事實，須依積
    極證據，苟積極證據不足為不利於被告事實之認定時，即應為有利於被告之認定
    ，更不必有何有利之證據（最高法院三十年上字第八一六號、四十年臺上字第八
    六號判例參照）。
三、公訴人認被告等涉有前開犯行，係以抵押權之發生一般均與主債務發生時間一致
    ，被告等所述主債務發生時間，有溯及十四年前，且父母子女及兄弟姐妹間之債
    權債務鮮有設定抵押權者，故認被告等所辯不足採信，並以抵押權設定契約書、
    土地登記申請書、支票、本票等為據。訊據被告丁○○○、乙○、丙○○均堅決
    否認有偽造文書之犯行，皆辯稱確有債權、債務關係，故於前揭二筆土地辦理繼
    承登記後設定抵押，並無虛偽登記之行為等語。經查，被告丁○○○係自八十三
    年間起陸續向告訴人戊○○借款，用以週轉及購買田地作工廠使用，故而積欠告
    訴人所稱之包括利息合計五百八十三萬六千九百三十一元，業據告訴人指述在卷
    ，顯然被告丁○○○因經商而需向他人借款，而告訴人與被告間原互不相識，係
    因借款而有往來，故其借款定有加付利息，則按之常理，被告若有金錢之需要，
    親人中若有能力不需利息即可借款，被告丁○○○當先向其貸借，迄無法或不願
    再提供資金時，方可能向外人以較高之利息借貸，而被告丁○○○自七十九年至
    八十一年間，即曾因週轉不靈致互助會倒會，並積欠証人林旻逸（原名林水波）
    六十餘萬元，業據証人林旻逸結証在卷，且有所提互助會單、支票及本票影本在
    卷可稽，故被告丁○○○供稱於七十五至七十八年間陸續向被告乙○借得四十三
    萬元，及於七十九年間，因被告乙○參加其所招募互助會，停標，積欠被告乙○
    會款四十二萬元，及八十二年間借款五萬元之詞，即不違常情，而堪採信，又被
    告丁○○○既無能力購買廠房經商，故承租房屋設立春風工業社亦係可信，故被
    告丁○○○及乙○供稱被告丁○○○因租屋，共積欠被告乙○二十七個月租金，
    每月六千元，共計十六萬二千元之詞亦可採信，至被告丁○○○分別於八十六年
    十二月二十八日、八十七年三月十日及同年月十八日，以支票向其母借款十一萬
    五千元、十四萬七千元及七萬五千元部分，亦有支票影本在卷可稽，此部分債權
    、債務關係均堪認定，則被告丁○○○與被告乙○間縱係屬母女關係，仍有因需
    資金週轉，而有借貸關係甚明，又被告丁○○○與被告丙○○供稱，被告丁○○○於八十四年四月向被告丙○○轉向其友人借款二十萬元，十月間又借款三十萬
    元，八十五年十二月借二十八萬元及八十七年元月借十八萬元，於辦理繼承登記
    時又借款為二十四萬元，合計為一百二十萬元，此均經証人王文程、吳清賢、邱
    錫鎮及代書曾盈達、黃如琴結証在卷，亦堪信為實在，且按之常理，被告丁○○○於繼承時已負債累累，故辦理繼承登記時，無法付出應支出之二十四萬多元款
    項，而被告丙○○及乙○以原即有借款，若被告丁○○○仍欲繼承財產，乃要求
    設定抵押，亦尚合常理，且前開二筆土地均係被告丁○○○繼承所得，辦理繼承
    登記之時間於八十七年十一月十一日，有土地登記簿謄本影本在卷可稽，且若被
    告丁○○○欲使告訴人無法求償，當可於辦理繼承之際，即為拋棄繼承，告訴人
    當不可能拍賣土地求償，何需為虛偽設定抵押權？又若係意在使告訴人無法求償
    ，而虛偽設定抵押權，其數額當不只於此，大可約定超過告訴人之債權額，豈可
    能僅設定前開數額？此外並有遺產稅之稅賦計算書、繳款書、核定通知書、遺產
    稅繳清証明書、遺產分割協議書、薪資單、互助會單、支票、本票、郵政存簿儲
    金簿影本等在卷可稽，被告等供稱借款之時間、方式、金額大致相符，而本件抵
    押權設定之時間，亦均於告訴人提出賠償前，業經本院調閱告訴人與被告丁○○○間之民事訴訟案件，查悉在卷，又父母子女、兄弟姐妹間固鮮少設定抵押權之
    情形，惟若確有債權、債務關係，亦無明定不得設定之情形，況本件債權發生之
    際，被告丁○○○既尚未繼承取得前開土地，核之常理，當無可能設定抵押權，
    故於其取得繼承權後，與其他債權合計後即辦理抵押權設定，尚不違常情，故被
    告等前開所辯尚堪採信，此外復查無其他積極証據足資証明被告等前開所為涉有
    使公務員登載不實之犯行，核之前揭規定及判例意旨所示，均應為無罪之諭知。
貳、不受理部分：
一、按告訴乃論之罪，未經告訴者，應諭知不受理之判決，刑事訴訟法第三百零三條
    第三款定有明文。
二、查本件告訴人戊○○係告訴被告丁○○○等人使公務員登載不實，並未對被告丁○○○提出損害債權之告訴，有告訴狀及其於偵查中之指述在卷可稽，公訴人認
    被告所為另觸犯刑法第三百五十六條之損害債權罪嫌，惟依同法第三百五十七條
    之規定，第三百五十六條之罪須告訴乃論，本件告訴人既未對此提出告訴，此部
    分自應諭知不受理之判決。
據上論斷，應依刑事訴訟法第三百零一條第一項前段、第三百零三條第三款，判決如
主文。
中      華      民      國      八十九    年      四    月    二十四    日
                                      臺灣彰化地方法院刑事第二庭
                                          法      官  王  紋  瑩
右正本證明與原本無異。
如不服本判決，應於判決送達後十日內向本院提出上訴狀( 須附繕本 )。
告訴人或被害人對於判決如有不服具備理由請求檢察官上訴者，其上訴期間之計算係
以檢察官收受判決正本之日期為準。
                                          法院書記官  鄭  秀  鑾
中      華      民      國      八十九    年      四    月    二十六    日


司法院資訊處製作；財團法人民間司法改革基金會備份。
